【裁判字號】    92,訴,431
【裁判日期】    920919
【裁判案由】    妨害自由等
【裁判全文】
臺灣新竹地方法院刑事判決                          九十二年度訴字第四三一號
    公  訴  人  臺灣新竹地方法院檢察署檢察官
    被      告  乙○○
                丙○○
右列被告等因妨害自由案件，經檢察官提起公訴（九十一年度偵緝字第二九四號、九
十二年度偵緝字第一六二號），本院判決如左：
    主  文
丙○○共同以非法方法剝奪人之行動自由，累犯，處有期徒刑伍月，如易科罰金，以
佰元折算壹日。
乙○○共同以非法方法剝奪人之行動自由，處有期徒刑肆月，如易科罰金，以佰元
折算壹日。
    事  實
一、丙○○前因二次違反槍砲彈藥刀械管制條例案件，分經本院及台灣高等法院台中
    分院判處有期徒刑三年、二年六月，嗣經合併定執行刑為四年十月，並於民國八
    十七年一月十三日縮刑執行完畢。
二、緣乙○○於九十一年二月間某日，透過友人介紹，向甲○○所經營之地下錢莊借
    款新台幣（下同）三萬元（已預扣利息六千元），乙○○於清償一萬二千元後，
    因已無力清償，且不堪甲○○之催討，遂於九十一年二月二十三日凌晨一時許，
    向丙○○告知此事並尋求處理。丙○○於同日凌晨三時許應允乙○○代為解決後
    ，先由乙○○打電話予甲○○，並相約於同日凌晨四時許在新竹市○○街大潤發
    賣場前見面，丙○○即與乙○○及綽號「烏呆」之成年男子，共同基於以強暴、
    脅迫手段剝奪人行動自由及妨害人行使權利之犯意聯絡，由丙○○及「烏呆」各
    持疑似槍枝之物一支（未據扣案，無法認定是槍砲彈藥刀械管制條例所管制之槍
    械）、手銬一副及毛巾一條（亦均未扣案），再由丙○○駕駛自小客車，搭載乙○○及「烏呆」前往大潤發賣場停車場入口處等待，俟於九十一年二月二十三日
    凌晨四時許，丙○○見甲○○獨自駕車前來，遂與「烏呆」各持上開槍枝抵住甲○○之頭部，喝令其下車，並強押甲○○進入丙○○所駕駛之自小客車前座，再
    以手銬銬住甲○○之雙手，並以毛巾矇住其雙眼，且嚇令其勿輕舉妄動，再由乙○○將其所駕駛之自小客車停放在大潤發賣場之停車場後，由丙○○續駕駛該自
    小客車，復搭載乙○○及「烏呆」往新竹市○○路方向駛去，以此方式剝奪甲○○之行動自由。於同日凌晨四時十分許，抵達丙○○位在新竹市○○路一七二巷
    七弄十五號之住處後，丙○○與乙○○及「烏呆」遂逼迫甲○○允諾不再向乙○○催討剩餘之一萬八千元債款，期間甲○○稍有不從，丙○○即以毆打甲○○身
    體之強暴方式（傷害部分未據驗傷），強迫甲○○應允。嗣於同日凌晨五時三十
    分許，甲○○為免再遭受毆打，遂允諾不再向乙○○收取剩餘債款，以此妨害甲○○行使債權之權利後，「烏呆」及乙○○始逐一離去。丙○○亦於同日中午十
    二時許，以機車搭載甲○○至新竹市磐石中學後離開，期間共剝奪甲○○之行動
    自由達八時許。
二、案經甲○○訴由新竹市警察局移送台灣新竹地方法院檢察署檢察官偵查起訴。
    理      由
一、訊據被告丙○○及乙○○對於渠等與綽號「烏呆」之成年男子，於上開時、地，
    手持槍枝及手銬等物，強押告訴人甲○○進入被告丙○○所駕駛之自小客車後，
    將其載往新竹市○○路一七二巷七弄十五號丙○○住處，且為妨害告訴人行使向
    乙○○催討一萬八千元債權之權利，遂由丙○○以毆打告訴人身體之強暴方式，
    強迫告訴人應允，迄於九十一年二月二十三日中午十二時許，始讓告訴人離開等
    事實均坦承不諱且互核一致（參本院九十二年八月八日及八月十九日之訊問筆錄
    ）。且告訴人於警詢時亦指稱：「（請將發生經過詳述？）：：行經發生地時停
    車打電話：：，突然有二名男子將手伸進車內勒住我的脖子、拿槍抵住我的頭部
    將我雙手用手銬銬住，其中一人開啟我所駕駛之自小客車車門後強行將我拉下，
    押至他們所駕駛之車輛後便用衣物把我蓋住喝令我不得向外看：：（你有無看見
    歹徒特徵？）歹徒人數共有三人」等語（參九十一年度偵字第四三三七號偵查卷
    第十七頁）。是被告等上開自白，應與事實相符而堪採信。雖告訴人於警詢時復
    陳稱在被告丙○○住處，丙○○尚有持槍枝朝其擊發，並逼迫其交付現金十萬元
    及面額四十萬元之支票一張，續逼迫其簽發面額各為十五萬元之支票二張後，始
    讓其離去云云。然告訴人經本院多次傳訊及拘提，均未到庭進一步就上開情節說
    明。此外，復無扣案槍枝、支票或其他積極證據足資佐證告訴人所述情節，即難
    以告訴人片面指訴，逕認被告有何持槍或使人行該無義務之事實認定。故本案事
    證明確，被告等上開犯行洵堪認定，自均應依法予以論罪科刑。
二、按刑法第三百零二條之妨害自由罪，係妨害他人自由之概括規定，故行為人具有
    一定目的，以非法方法剝奪人之行動自由者，除法律別有處罰較重之規定（例如
    略誘及擄人勒贖等罪），應適用各該規定處斷外，如以使人行無義務之事，或妨
    害人行使權利為目的，而其強暴脅迫復已達於剝奪人行動自由之程度，即只成立
    本罪，不應再依同法第三百零四條論處。是被告丙○○及乙○○上開所為，均係
    犯刑法第三百零二條第一項之剝奪他人行動自由罪。又按共同實施犯罪行為之人
    在合同意思範圍以內，各自分擔犯罪行為之一部，相互利用他人之行為，以達其
    犯罪之目的者，即應對於全部所發生之結果，共同負責，是被告等與「烏呆」之
    成年男子間，就該妨害自由犯行，彼此有犯意聯絡及行為分擔，均應論以共同正
    犯，對該全部犯行負刑責。而被告等於妨害告訴人自由之行為繼續中，迫使告訴
    人放棄行使債權所使用之強暴手段，已達剝奪告訴人之行動自由之程度，自屬包
    含於妨害自由之同一意念中，揆諸上開說明，其以強暴妨害人行使權利因係低度
    行為，已為剝奪行動自由之高度行為所吸收，應不再論刑法第三百零四條第一項
    之強制罪。又被告丙○○前開傷害告訴人之目的，在妨害其行使債權權利，並非
    另有傷害之故意，且屬剝奪告訴人行動自由之手段，亦不另論刑法第二百七十七
    條第一項傷害罪。再被告丙○○曾因二次違反槍砲彈藥刀械管制條例案件，分經
    本院及台灣高等法院台中分院判處有期徒刑三年、二年六月，嗣經合併定執行刑
    為四年十月，並於八十七年一月十三日縮刑執行完畢，此有台灣新竹地方法院檢
    察署刑案資料查註紀錄表及臺灣高等法院被告全國前案紀錄表在卷可稽，其於執
    行完畢後五年以內再犯有期徒刑以上之本罪，為累犯，應依刑法第四十七條規定
    加重其刑。爰審酌被告乙○○與告訴人間，因債權債務關係不思尋求合法管道，
    被告丙○○受託處理債務事，不循正途解決，反以暴力危及告訴人安全之舉不足
    採，被告等剝奪告訴人行動自由之犯罪手段，以遂一己私欲之動機，及本案告訴
    人因本案所受之精神、財物損失，暨被告等犯後態度，尚未與告訴人達成民事上
    之損害賠償之和解等一切情狀，分別量處如主文所示之刑，併均諭知易科罰金之
    折算標準。
三、至被告等供犯罪所用之槍枝二支、手銬一副、毛巾一條，因均未據扣案，未免將
    來執行之困難，爰不予宣告沒收，併此敘明。
四、公訴意旨另以被告等手持槍枝抵住告訴人之頭部，且嚇令其勿輕舉妄動，藉此方
    式剝奪告訴人之行動自由，尚涉犯刑法第三百零五條之罪嫌云云。惟訊據被告等
    堅詞否認有何恐嚇危害安全罪之犯行，參以被告等除以前述強暴、脅迫手段以達
    剝奪告訴人之行動自由外，綜觀本案犯罪全案卷證，並無任何被告等出言恐嚇之
    犯行，故調查證據之途徑已窮，認依現存證據尚不足以證明被告確有上述犯行，
    渠等此部分之犯罪即屬不能證明。惟因公訴人認與前開論罪科刑部分有牽連犯裁
    判上一罪關係，爰不另為無罪之諭知。
據上論斷，應依刑事訴訟法第二百九十九條第一項前段，刑法第二十八條、第三百零
二條第一項、第四十七條、第四十一條第一項，罰金罰鍰提高標準條例第一條前段、
第二條，判決如主文。
本案經檢察官許麗美到庭執行職務。
中      華      民      國    九十二    年     九     月    十九      日
                                      臺灣新竹地方法院刑事第一庭
                                          法  官    彭  淑  苑
右正本證明與原本無異。
如不服本判決，應於判決送達後十日內向本院提出上訴狀( 應附繕本 )，上訴於
臺灣高等法院。
                                          書記官    饒  興  蘭
中      華      民      國    九十二    年     九     月    十九      日
附錄：本案論罪科刑法條全文
中華民國刑法第三百零二條第一項(剝奪他人行動自由罪)
私行拘禁或以其他非法方法，剝奪人之行動自由者，處五年以下有期徒刑、拘役或三
百元以下罰金。


司法院資訊處製作；財團法人民間司法改革基金會備份。
